臺灣高等法院刑事裁定
110年度聲再字第463號
再審聲請人
即受判決人 呂松翰（原名呂宗陳）



            李淑娟


上列聲請人因違反洗錢防制法等案件，對於本院108年度上重訴
字第7號，中華民國110年6月22日確定判決(原審案號：臺灣士林
地方法院102年度金重易字第1號、102年度金訴字第2號），聲請
再審，本院裁定如下：
    主  文
再審及刑罰停止執行之聲請均駁回。  
    理  由
一、聲請意旨略以：原確定判決認定聲請人呂松翰、李淑娟涉犯
    詐欺犯行，於理由說明係依憑陳炎造等人偵審中之供證為主
    要論罪之依據。惟查：
　  ㈠證人楊志賢於民國110年3月30日審理時具結證稱：殯葬處
      有公告要遷葬，我們有業務會在那邊攬客，詢問需要撿骨
      的人，本身辦的殯葬業務有的家屬有塔位的需求，我們會
      介紹買他們（指李淑娟）的塔位，因為殯葬處公告要遷葬
      ，有案源就介紹給李淑娟去做，98至101年間，有介紹內
      湖第二公墓、台北景美第一公墓、連城路公墓，遍及基隆
      市、臺北市、新北市、桃園市等地，我也會告訴李淑娟哪
      裡有殯葬處公告要遷葬，可以去攬客，我的公司承辦殯葬
      處業務，如果家屬有需要塔位，也會介紹給李淑娟，安養
      院就有新店的廣恩安養中心，平均一個月會介紹7、8件給
      李淑娟等語。已足可證明本案公司所稱之「公墓拆遷」、
      「遷葬」、或「安養院」有塔位、功德牌位、骨灰罐、生
      前契約等需求，並非虛假，實非必須於本案公司設置工程
      部始可為之。可見聲請人確有因公墓拆遷、遷葬或與安養
      院合作，而有塔位、功德牌位、骨灰罐、生前契約等商品
      之需求，則聲請人以之為理由向客戶招攬生意，即無虛假
      可言。迺原確定判決對於楊志賢之相關證言，並未採納，
      且未說明未予採納之理由，自與重要證據漏未審酌之要件
      相符。而更令人不服者，係原確定判決對於楊志賢之相關
      證言，僅於判決書第17頁載稱，不僅沒有詳細記載楊志賢
      之所有證言，且僅選擇性摘錄不具重要性之證言充做判決
      理由，反而對於上開所引之證言未予載明於判決理由之内
      ，其影響所及，將導致判決理由不會審酌到楊志賢之相關
      證言，這當然屬於重要證據漏未審酌之適例，自可准予裁
      定開始再審。
　  ㈡原確定判決載稱聲請人或其業務員以「公司工程部已標得
      台北市、新北市、新竹縣某處政府遷葬工程，即將有龐大
      殯葬用品需求」、「公司與安養院有專案合作，可優先銷
      售殯葬產品」、「為配合標得之遷葬工程，必須加購某特
      定殯葬產品，始得銷售」等不實資訊對外行銷殯葬產品云
      云。但此項事實已經楊志賢證述確有將台北市、新北市、
      桃園市之政府遷葬或安養院之合作需求，介紹給李淑娟，
      且因此會有龐大殯葬用品需求或可優先銷售殯葬產品，可
      見原確定判決認定之事實即屬有誤。且前述等不實資訊情
      事，經查並非聲請人或其業務員於對外行銷時所使之言詞
      ，而是所謂之被害人於提出告訴時所云，此情只要核對卷
      内扣案之本案公司錄音光碟即可得明證，但原確定判決對
      此並未詳加調查，且對此答辯棄而不顧，僅此，即有重要
      證據漏未審酌之違失。
　  ㈢原確定判決於事實欄載稱「待成交後，再由李淑娟及各該
      業務員視客戶是否容易說服、有無財力繼續購買產品，決
      定下一步詐騙之銷售計畫，或以另一業務員層級較高、或
      以另一業務人員專門負責特定產品為藉口，將客戶轉介予
      下一位業務員，分階段接續以不同詐術推銷殯葬產品」云
      云。但查：
　  ⒈原確定判決附表2編號2被害人簡基壆有2個被害事實，其被
      害時間相差為1年（100年6月與101年6月），而第2個被害
      事實，係因簡基壆「追問李淑娟」而來，即表示李淑娟係
      被動地，並沒有於101年6月間以簡基壆為對象，施以原確
      定判決認定之分階段接續以不同詐術推銷殯葬產品的情形
      ，縱使係對於同一被害人而言，即非接續犯可言，而應係
      數罪之分論併罰關係，如此，參考其他被害人之科刑刑度
      ，聲請人即可獲得2罪可諭知易科罰金折算標準，僅此而
      言，亦屬對聲請人有利之狀況，而得做為聲請再審之理由
      。
　  ⒉原確定判決附表2編號10被害人林金連有4個被害事實，而
      第3個被害事實，係因林金連「詢問李淑娟」而來，即表
      示李淑娟係被動地，並沒有於101年7月間以林金連為對象
      ，施以原確定判決認定之「分階段接續以不同詐術推銷殯
      葬產品」的情形，縱使係對於同一被害人而言，即非接續
      犯可言，而應係數罪之分論併罰關係，因此，對於林金連
      而言，4個被害事實中，即會因第3個被害事實並非係聲請
      人李淑娟分階段實行犯罪所導致，而會被分割成2個事實
      （即每個事實均係接續完成），如此，參考其他被害人之
      科刑刑度，聲請人即可獲得2罪可論知易科罰金折算標準
      ，僅此而言，亦屬對聲請人有利之狀況，而得做為聲請再
      審之理由。
　  ⒊原確定判決附表2編號12被害人謝志明有2個被害事實，其
      被害時間相差為近3年（98年6月與101年4月），本屬數罪
      之關係，但原確定判決仍認係接續犯關係，已有不當。且
      第2個被害事實，既係因謝志明「詢問李淑娟」而來，即
      表示聲請人李淑娟係被動地，並沒有於101年4月間以謝志
      明為對象，施以原確定判決認定之「分階段接續以不同詐
      術推銷殯葬產品」的情形，縱使係對於同一被害人而言，
      即非接續犯，應係數罪之分論併罰關係，如此參考其他被
      害人之科刑刑度，聲請人即可獲得2罪可論知易科罰金折
      算標準，僅此而言，亦屬對聲請人有利之狀況，而得做為
      聲請再審之理由。
　  ㈣原確定判決附表三不另為無罪諭知部分，亦有被害人指訴
      係與公墓拆遷、遷葬或與安養院合作有關者（其中亦有同
      一個被害人之指訴，惟聲請人仍被判決部分有罪），但將
      犯罪事實之記載做比對，則完全無法比對出何以原確定判
      決書附表2為有罪判決之記載！更不知其原因為何。鑒之
      於罪疑唯輕原則，自應為有利聲請人之認定，但原確定判
      決對此答辯顯然未予置理或審酌。況聲請人與簡基壆、謝
      志明部分又已達成給付金錢之和解（聲證二），併請釣院
      考量之。
　  ㈤另據卷内資料顯示不論係生前契約，或琉璃骨灰罐、塔位
      、牌位之對外銷售價格，均比告訴人或所謂之被害人取得
      當時之價格為高，足見聲請人等並無不法所有或詐欺之意
      圖。況各該商品截至目前為止，仍屬合法存在且有客觀價
      格，並均在所謂被害人持有當中；而告訴人或所謂之被害
      人取得本案之商品又係以投資之立場居之，則是否可以告
      訴人或所謂之被害人要求的時點、價位，或一定可以售出
      等事項，作為詐欺之判斷，即非無疑（買股票、住套房即
      屬適例）。但原確定判決顯然未審酌及此，應可做為聲請
      再審之理由。
　  綜上所述，原確定判決認定聲請人與李淑玲、李建宏等人有
    共同詐欺之犯意聯絡，自有可疑，聲請人應受無罪或全部可
    受易科罰金之刑之判決，有開始再審之必要，聲請准予開始
    再審並准予停止執行云云。本院依刑事訴訟法第429條之2規
    定，通知聲請人及其代理人到場陳述意見，其等到場後仍主
    張依上開事由，依刑事訴訟法第420條第1項第6款之規定據
    以聲請再審等語（見本院卷第406至407頁）。　　　
二、按104年2月4日修正公布之刑事訴訟法第420條第3項增訂：
    「第1項第6款之新事實或新證據，指判決確定前已存在或成
    立而未及調查斟酌，及判決確定後始存在或成立之事實、證
    據」。是舉凡法院未經發現而不及調查審酌者，不論該證據
    之成立或存在，係在判決確定之前或之後，甚且法院已發現
    之證據，但就其實質之證據價值未加以判斷者，均具有新規
    性，大幅放寬聲請再審新證據之範圍。另同法第421條規定
    ：「不得上訴於第三審法院之案件，除前條規定外，其經第
    二審確定之有罪判決，如就足生影響於判決之重要證據漏未
    審酌者，亦得為受判決人之利益，聲請再審」。所稱「重要
    證據漏未審酌」，實與第420條第3項規定之再審新證據要件
    相仿，亦即指該證據實質之證據價值未加以判斷者而言（最
    高法院108年度台抗字第188號裁定意旨參照）。又刑事訴訟
    法第420條第1項第6款關於得為再審之原因規定，仍須以該
    所稱的新事實或新證據，確實足以動搖原確定判決所認定的
    犯罪事實，亦即學理上所謂的確實性（或明確性、顯著性）
    要件，必須具備，方能准許再審。若聲請再審之人，所提出
    或主張的新事實、新證據方法或新證明方式，無論單獨或與
    其他先前卷存的證據資料，綜合觀察、判斷，無從在客觀上
    令人形成足以推翻原確定判決所確認的事實，或鬆動其事實
    認定的重要基礎，亦即於確定判決的結果根本不生影響，無
    所謂應受無罪、免訴、免刑或輕於原判決所認罪名的情形存
    在，自不能遽行准許再審。至於聲請再審的理由，如僅係對
    原確定判決認定的事實再行爭辯，或對原確定判決採證認事
    職權的適法行使，任意指摘，或對法院依職權取捨證據持相
    異評價，即使審酌上開證據，亦無法動搖原確定判決之結果
    者，亦不符合此條款所定提起再審的要件。又聲請人所提出
    或主張的新事實、新證據，若自形式上觀察，根本和原判決
    所確認的犯罪事實無何關聯，或無從產生聲請人所謂的推翻
    該事實認定的心證時，無庸贅行其他調查（最高法院108年
    度台抗字第742號、107年度台抗字第1344號裁定意旨參照）
    。
三、經查：
    ㈠原確定判決認定聲請人與同案共犯李淑玲、李建宏、張惠
      如、林恬嘉、陳玉蓮等人，均明知本案公司並未設立工程
      部門（或稱工一部、工二部、工三部），亦未標得政府遷
      葬工程或與安養院合作而簽立專案，卻仍由業務員先後以
      「公司工程部已標得臺北市、新北市、新竹縣某處政府遷
      葬工程，即將有龐大殯葬用品需求」、「公司與安養院有
      專案合作，可優先銷售殯葬產品」、「為配合標得之遷葬
      工程，必須加購某特定殯葬產品，始得銷售」等不實資訊
      對外行銷殯葬產品，而分別於其附表二編號1至6、10至13
      所示時間、地點、方式訛騙被害人，致其等陷於錯誤，依
      指示以其附表二各該編號所示方式交付款項至指定帳戶以
      購入業務員推銷之殯葬產品，或將原持有、市場交易行情
      較高之殯葬產品與業務員交換較低價、搭配專案之殯葬產
      品等詐欺事實，已據其於判決理由貳、㈡⒉⑵敘明（見原確
      定判決第27至34頁），經核並無違背一般經驗法則及論理
      法則之情事。
　　㈡聲請人雖以前揭楊志賢之證詞，主張本件並無上開詐欺事
      實。然依楊志賢上開所陳述之內容，僅能證明就其業務上
      知悉殯葬處公告要遷葬，或者是安養中心家屬等有塔位需
      求，而將此等訊息或者是客源轉介與李淑娟之事實，此與
      聲請人本案公司有無設立工程部門、有無標得政府遷葬工
      程、有無與安養院合作而簽立專案等情無涉。則楊志賢上
      開陳述內容，顯然與原確定判決所認定聲請人本案公司並
      未設立工程部門，亦未標得政府遷葬工程或與安養院合作
      而簽立專案，卻仍透過業務員向上開附表二所示各該被害
      人以「公司工程部已標得臺北市、新北市、新竹縣某處政
      府遷葬工程，即將有龐大殯葬用品需求」、「公司與安養
      院有專案合作，可優先銷售殯葬產品」、「為配合標得之
      遷葬工程，必須加購某特定殯葬產品，始得銷售」等不實
      資訊虛構事實詐騙等情無涉。是楊志賢上開陳述內容，並
      不足以動搖原確定判決所確認的犯罪事實，按上說明，自
      與刑事訴訟法第420條第1項第6款之再審要件不符。
　　㈢聲請人主張上開業務員於對外行銷時所使之言詞，是被害
      人於提出告訴時所陳云云。然原確定判決就此已於其理由
      中說明，是依李淑娟以及同案被告李淑玲、李建宏、陳逸
      宏等人之供述，佐以卷附勘驗之通訊監察錄音光碟、呂松
      翰與李淑娟之對話錄音、李淑娟與客戶胡瑞芹之對話錄音
      等內容，具體認定本案公司所屬業務員有上開施用詐術之
      事實（見原確定判決第27至33頁），並非如聲請人所主張
      僅憑被害人之單一指訴即為有罪事實之認定。至於聲請人
      上開所陳核對本案公司之錄音光碟，可以證明從來未說標
      到任何遷葬工程云云，然此部分已據其於原確定判決審理
      時為抗辯主張（見原確定判決第17頁），但即使扣案之本
      案公司錄音光碟未錄得要業務員如何為詐騙之說詞，核與
      前揭積極證據之真實性無涉，自不動搖上開犯罪事實認定
      之結果，此當係原確定判決經過評價後有意不採為有利於
      聲請人之認定，並非漏未審酌，按上說明，亦不得據為聲
      請再審之事由。
　　㈣又再審制度，係為發現確實之事實真相，以實現公平正義
      ，而於案件判決確定之後，另設救濟之特別管道，重在糾
      正原確定判決所認定之事實錯誤；刑事訴訟法第420條第1
      項第6款規定，因發見確實之新證據，足認受有罪判決之
      人，應受輕於原判決所認罪名之判決者，為受判決人之利
      益，始得聲請再審；所謂輕於原判決所認罪名，係指與原
      判決所認罪名比較，其法定刑較輕之相異罪名而言，至於
      同一罪名之有無加減刑罰之原因者，僅足影響科刑範圍而
      罪質不變，即與「罪名」無關，自不得據以再審，並不屬
      於刑事訴訟法第420條第1項第6款所指「輕於原判決所認
      罪名」之範圍。是聲請人上開所指，如以數罪分論併罰關
      係，參考其他被害人之科刑刑度，其即可獲得易科罰金之
      刑度云云，乃係就量刑宣告為爭執主張，此未涉及本案犯
      罪事實之認定，亦無法更為無罪、或免訴、或輕於原確定
      判決所認定之罪名，按上說明，自不能據為刑事訴訟法第
      420條第1項第6款規定之再審事由。
　　㈤就原確定判決如其附表三所示被訴之詐欺事實，原確定判
      決已於其理由中，就何以檢察官所舉之證據，不能證明此
      部分犯罪，而應不另為無罪諭知之理由（見原確定判決第
      66至72頁）。此部分之認定，並不影響原確定判決上開附
      表二所示詐欺犯罪事實積極證據之真實性，則聲請人執此
      空言主張原確定判決犯罪事實之認定有誤云云，自不足採
      。至於聲請人所附與被害人簡基壆、謝志明之和解書等資
      料，並不足以動搖原確定判決認定之詐欺犯罪事實。又聲
      請人上開主張被害人已經取得本案商品，且現在本案商品
      對外銷售價格高於取得時之價格等情，究與本件行為時，
      係以虛構不實資訊對被害人行銷詐騙，以致被害人陷於錯
      誤而為財產處分犯罪事實無涉，不能執此認為聲請人並無
      詐欺之事實，自無從動搖原確定判決犯罪事實之認定。是
      聲請人此部分之主張，亦與刑事訴訟法第420條第1項第6
      款規定之再審要件不符。
四、綜上所述，聲請人所指上開各情，經核與法定再審規定要件
    不符，是本件再審聲請為無理由，應予駁回，則其聲請停止
    刑罰之執行，亦屬無據，依法應一併駁回。 
據上論斷，應依刑事訴訟法第434條第1項，判決如主文。 　　
中　　華　　民　　國　　111 　年　　4 　　月　　25　　日
                  刑事第十四庭  審判長法　官  黃斯偉
                                      法　官  黎惠萍
                                      法　官  許泰誠
以上正本證明與原本無異。
不得抗告。
                                      書記官  朱子勻
中　　華　　民　　國　　111 　年　　4 　　月　　25　　日